臺灣高等法院刑事判決　　　　　　　　93年度上訴字第1929號
上　訴　人　臺灣基隆地方法院檢察署檢察官
被　　　告　丙○○
　　　　　　　　　　現於臺灣台北監獄
指定辯護人　本院公設辯護人 乙○○
上列上訴人因被告強盜案件，不服臺灣基隆地方法院93年度訴字
第14 9號，中華民國93年5月31日第一審判決（起訴案號：臺灣
基隆地方法院檢察署92年度偵字第2958號），提起上訴，本院判
決如下：
    主  文
上訴駁回。
    事  實
一、丙○○曾於民國82年間因違反懲治盜匪條例案件，經臺灣基
    隆地方法院判處有期徒刑7年10月，並經本院及最高法院駁
    回上訴確定，於85年4月27日因縮短刑期假釋出監，嗣經撤
    銷假釋，並應執行殘刑4年8月26日；復於85年間又因違反懲
    治盜匪條例案件，經臺灣基隆地方法院判處有期徒刑8年，
    經本院及最高法院駁回上訴確定，並與上開殘刑合併執行，
    甫於92年1月17日縮短刑期假釋出監。詎其在假釋期間內猶
    不知悔改，於92年8月15日晚間約11時許，在基隆市○○路8
    號「三姊妹小吃店」內飲酒時，見同在店內之甲○○將隨身
    攜帶之黑色手提包置放於桌上，獨自一人飲酒，且甲○○年
    邁體型瘦弱，認有機可趁，乃基於意圖為自己不法所有之犯
    意，先主動至甲○○座位處與甲○○搭訕，並與甲○○同桌
    喝酒，嗣二人飲酒畢由甲○○結帳一起步出店後，丙○○即
    尾隨甲○○至基隆市○○路65巷內，趁四下無人，向正準備
    在巷內小便之甲○○稱：「別出聲，將皮包交給我」等語，
    因甲○○拒絕將手提包交出，丙○○乃上前搶甲○○之手提
    包，二人隨即發生拉址，其間丙○○並出拳毆打甲○○，將
    甲○○推倒在地，致甲○○受有胸部腫、左手中指瘀傷、左
    上肢擦傷、左腰腫及左下肢瘀傷等傷害（傷害部分未據告訴
    ），惟因甲○○憤力抓緊其手提包，故多次發生拉址及推打
    均未得逞，最後因丙○○之力氣較大，甲○○一時不敵，遂
    於拉扯間，遭丙○○搶走黑色手提包1只（內有健保卡、身
    分證及行動電話1具及現金新台幣－下同－約7千元），得手
    後從巷內往基隆市○○路方向逃逸，並取出該黑色皮包內之
    現金約7千元及行動電話1具留供己用，至於該黑色手提包及
    其內之健保卡、身分證則棄於慶安宮之男用廁所內，次日，
    為慶安宮內義工張國材發現後通知甲○○領回。
二、案經甲○○訴請基隆市警察局第一分局報告臺灣基隆地方法
    院檢察署檢察官偵查起訴。
    理 由
一、查刑事訴訟法第第159條第1項規定：「被告以外之人於審判
    外之言詞或書面陳述，除法律有規定者外，不得作為證據」
    。又同法第159條之5規定：「被告以外之人於審判外之陳述
    ，雖不符前四條之規定，而經當事人於審判程序同意作為證
    據，法院審酌該言詞陳述或書面陳述作成時之情況，認為適
    當者，亦得為證據。」、「當事人、代理人或辯護人於法院
    調查證據時，知有第159條第1項不得為證據之情形，而未於
    言詞辯論終結前聲明異議者，視為有前項之同意」。本件被
    告以外之人即證人甲○○、陳麗華於審判外之言詞，當事人
    、及辯護人於法院調查證據時，知有第159條第1項不得為證
    據之情形，而未於言詞辯論終結前聲明異議，得為證據，應
    予敘明。
二、訊據被告黃橫財對於於92年8月15日晚上有至「三姊妹小吃
    店」喝酒，其間並與被害人甲○○同桌喝酒，且一同離開之
    ，於基隆市○○路65巷內搶奪甲○○黑色手提包1只等事實
    坦承不諱，並供承基隆市○○路65巷口監視錄影帶所拍攝畫
    面中與甲○○拉扯之人為其本人無訛，惟辯稱：拿到的東西
    只有零錢，沒有證件，零錢只有2、3百塊，伊沒有看，不知
    道是否有手機、證件，嗣將皮包丟在巷口，不是丟在廁所云
    云（本院94年12月27日審判筆錄）。經查：
（一）、右揭事實，迭據被害人即證人甲○○於警訊指述、偵查
        及原審審理時證述綦詳（3086號偵查卷第8至13頁、35
        至36頁及原審93年5月6日審判筆錄），核與證人即「三
        姊妹小吃店」店員陳麗華於警訊、偵查及原審審理時證
        述：於92年8月15日晚上有看見被告及甲○○在「三姊
        妹小吃店」內消費，被告及甲○○本各坐一桌，後來二
        人同桌共飲1瓶啤酒，並由甲○○付帳後一同走出店外
        ，甲○○離開店前，其並未看見甲○○跌倒及受傷，隔
        約20至30分後，甲○○即與警察一同回到店內等語，並
        稱：剛才與他喝酒的人一起出去到一個巷子上廁所後，
        那個人對他稱「皮包給他」，他不給，就被推倒，並受
        傷，當甲○○再回到店時，其有看到甲○○手上有包紮
        ，腳好像也有受傷等情節相符（見同上偵查卷第17至20
        頁、35至36頁），且被告與甲○○二人於92年8月16日
        零時14分36秒係在基隆市○○路65巷內各自小便，甲○
        ○當時右手拿提著1個皮包，嗣自同時16分52秒至17分
        11秒間，甲○○有跌倒爬起並與被告拉扯手提包之畫面
        ，有該巷口監視錄影帶翻拍照片23張及光碟片1片在卷
        可稽，而被害人甲○○因此受有胸部腫10乘5公分、左
        手中指瘀傷3乘3公分、左上肢擦傷7乘2公分、左腰腫10
        乘5公分及左下肢瘀傷10乘10公分，亦有臺北市立仁愛
        醫院驗傷診斷書1紙及甲○○受傷照片4紙附卷可按（見
        3086號偵查卷第31頁、22頁、24至25頁），而被害人甲
        ○○所有之黑色手提包係於92年8月16日上午7時許，在
        基隆市○○路1號慶安宮男廁內為擔任義工之張國材拾
        獲，當時該手提包內有話簿乙節，復據證人張國材於警
        訊時證述明確，並有贓物認領保管收據1紙附卷可按，
        足見被害人甲○○所為之指述及證述，核與事實相符，
        應堪採信，被告所辯拿到的東西只有零錢，沒有證件，
        零錢只有2、3百塊，伊沒有看，不知道是否有手機、證
        件，將皮包丟在巷口，不是丟在廁所云云，並非可採。
（二）、綜前所述，本件事證明確，被告搶奪之犯行堪以認定。
三、按搶奪罪以乘人不及抗拒，公然掠取其財物為成立要件，雖
    掠奪之際或不免於暴行，然與強盜罪之暴行，必須至使人不
    能抗拒之情形，迥然有別（最高法院32年上字第2181號判例
    意旨參照）。本件被告奪取被害人甲○○之黑色皮包時，固
    有施用暴力，惟並未因此使甲○○不能抗拒而取得財物，而
    係在與被害人甲○○拉扯中奪取被害人財物得逞，業據被害
    人即證人甲○○於原審審理時證述甚詳（見原審93年5月6日
    審判筆錄），顯見被告所施之強暴手段尚未至使被害人甲○
    ○達於不能抗拒之程度，核被告所為，係犯刑法第325條第1
    項之搶奪罪，公訴人認被告此部分係犯刑法第328條第1項之
    強盜罪，尚有未洽，惟其基本事實相同，本院自應予審理，
    並變更起訴法條。
四、原審因依刑法第325條第1項規定，並審酌被告尚在假釋期間
    ，猶不知悔改，觸犯本罪，其所為對被害人之財產法益及國
    家法益造成之損害非輕，且其於搶奪犯行過程中復對被害人
    施以強暴手段，並造成被害人如事實欄所載之傷害，惡性甚
    重，犯罪後飾詞卸責，且誣指被害人甲○○對其動手，犯後
    毫無悔意之態度等一切情狀，量處有期徒刑1 年8月，其認
    事用法，洵無不當，檢察官上訴意旨略以：（一）刑法第
    325條第1項搶奪罪與同法第328條第1項強盜罪，兩者構成要
    件之區別，在於搶奪罪係趁人不及防備而為之，而強盜罪係
    以強暴、脅迫之行為使人不能抗拒而為之。（二）其次，刑
    法第328條第1項強罪構成要件中之「使人不能抗拒」，應包
    含被害人因行為人之強暴、脅迫行為，致其心理上或身體上
    遭受壓制，無法採取抵抗行為，及被害人雖因行為人之強暴
    、脅迫行為，致其心理上或身體上遭受壓制，仍採取抵抗行
    為而無效果二種情形。本件被告丙○○上開行為，應屬強盜
    行為，應適用刑法第328條第1項之強盜罪規定處斷云云，固
    非無見，然被告雖對被害人施行暴行，尚未至使被害人達於
    不能抗拒之程度已如上述，此與騎乘機車自後搶奪婦女皮包
    ，雖婦女力拒，然皮包終為人搶走者同，不能因婦人力氣較
    小，認係強盜而非搶奪，其上訴為無理由，應予駁回。
五、公訴意旨另以：被告丙○○基於傷害人身體之犯意，於92年
    8月15日22時30分許，在基隆市○○路65巷內，出拳毆打甲
    ○○胸部、左肩膀及右小腿等處，致其受有胸部腫、左手中
    指瘀傷、左上肢擦傷、左腰腫及左下肢瘀傷等傷害，因認被
    告此部分涉有刑法第277條第1項之傷害罪嫌。惟查：
（一）、按告訴乃論之罪，告訴人之告訴，須指明所告訴之犯罪
        事實及表示希望訴追之意思，倘僅指明所告訴之犯罪事
        實，而未表示希望訴追之意思，即非合法之告訴（參見
        最高法院73年台上字第5222號判例、18年上字第798號
        判例）。又告訴或請求乃論之罪，未經告訴，應諭知不
        受理之判決，刑事訴訟法第303條第1項第3款定有明文
        。
（二）、查本件搶奪罪之被害人甲○○於警訊、偵查時均僅指述
        其被搶奪及傷害之事實及經過，而未明白表示希望訴追
        之意思，有被害人警訊及偵查筆錄可參，依前揭說明，
        應認其就傷害部分未經告訴，應諭知不受理之判決，然
        公訴意旨認此部分犯行與前開論罪科刑之搶奪罪間，有
        方法結果之牽連犯關係，屬裁判上之一罪，爰不另為不
        受理之諭知。
據上論斷，應依刑事訴訟法第368條，判決如主文。
本案經檢察官邱美育到庭執行職務。
中　　華　　民　　國　　94　　年　　12　　月　　30　　日
　　　　　　　　　刑事第十一庭審判長法　官　楊炳禎
　　　　　　　　　　　　　　　　　  法　官　陳國文
　　　　　　　　　　　　　　　　　  法　官　江國華
以上正本證明與原本無異。
如不服本判決，應於收受送達後10日內向本院提出上訴書狀，其
未敘述上訴之理由者並得於提起上訴後10日內向本院補提理由書
（均須按他造當事人之人數附繕本）。
                                    書記官  陳秋萍
中　　華　　民　　國　　95　　年　　1 　　月　　3 　　日
附錄論罪科刑法條：
第325條第1項
意圖為自己或第三人不法之所有，而搶奪他人之動產者，處6月
以上5年以下有期徒刑。
